臺灣高等法院高雄分院民事裁定　　　　　100年度抗字第149號
抗　告　人　財政部國有財產局臺灣南區辦事處屏東分處
法定代理人　鍾竹英
訴訟代理人　蔡宗釗
相　對　人　吳安壽
　　　　　　吳安朝
上列抗告人因與相對人間請求拆屋還地等事件，對於民國100 年
3 月3 日臺灣屏東地方法院98年度訴字第381 號所為裁定提起抗
告，本院裁定如下：
    主  文
原裁定廢棄。
抗告訴訟費用由相對人負擔。
    理  由
一抗告意旨略以：附表編號1.3.所示國有土地，於原管理機關屏
  東縣政府代管期間，因原承租人即相對人吳安壽違反耕地三七
  五減租條例第16條第1 項規定，業經屏東縣政府依同條第2 項
  規定以原訂租約無效為由收回土地；附表編號4.所示國有土地
  ，於原管理機關屏東縣政府代管期間，因原承租人即相對人吳
  安朝違反耕地三七五減租條例第16條第1 項規定，業經屏東縣
  政府以原訂租約無效為由收回土地。據此，因兩造已無租賃關
  係存在，自非屬租佃爭議，即無適用耕地三七五減租條例第26
  條所規定之調解調處程序。又相對人無權占有附表所示4 筆土
  地，抗告人主張其與相對人間無租賃關係存在，依民法第179
  條不當得利、第767 條前段及中段所有物返還及妨害除去請求
  權起訴請求，既非租佃爭議，依最高法院46年台抗字第24判例
  ，無需依耕地三七五減租條例第26條規定強制調解，得逕行起
  訴。原法院以抗告人起訴違反耕地三七五減租條例第26條規定
  為由，裁定駁回抗告人之起訴（下稱原裁定），有所違誤。又
  原裁定依民事訴訟法第249 條第1 項第7 款規定駁回抗告人之
  起訴，亦與本件情形不合。爰提起本件抗告，請求廢棄原裁定
  等語。
二按耕地三七五減租條例第26條，所謂出租人與承租人間因耕地
  租佃發生爭議案件，非經調解、調處，不得起訴，係指當事人
  間本於耕地租佃關係而發生之爭議案件而言。如原告起訴主張
  無租賃關係存在，而本於其他之法律關係為訴訟標的，即無該
  條之適用，最高法院46年台抗字第24號判例足資參照。又該條
  項所謂因耕地租佃發生爭議，係指因耕地租地關係所發生一切
  爭議而言。若原告對被告起訴，並非根據租佃關係，亦否認兩
  造有租賃關係，而係本於其他之法律關係為訴訟標的者，自無
  耕地三七五減租條例第26條之適用，最高法院85年度台上字第
  576 號、91年度台上字第1311號、第472 號、第446 號、99年
  度台上字第631 號及90年度台抗字第362 號裁判意旨亦可參考
  。
三經查：本件抗告人起訴主張附表所示4 筆土地遭相對人無權占
  有，為此抗告人本於土地所有權人之地位，依民法第767 條規
  定訴請相對人拆屋還地。另依民法第179 條規定訴請相對人返
  還不當得利，按附表所示4 筆土地申報地價年息10% 計算等語
  ，有抗告人之民事起訴狀、民事準備書狀、民事準備書狀(三)附
  卷可稽（見原法院卷第1 頁至第2 頁、第30頁至第31頁、第17
  9 頁至第180 頁背面）。足認抗告人起訴時係主張本於民法第
  767 條、第179 條之法律關係，請求相對人拆屋還地及返還不
  當得利，並非根據租佃關係有所請求，亦非爭執兩造間無租賃
  關係存在。是以揆諸上開說明，自非租佃爭議事件，當無耕地
  三七五減租條例第26條規定須先經調解、調處程序始得起訴之
  適用。詎原裁定竟適用該規定，而駁回抗告人之起訴，自屬違
  誤。從而，抗告意旨指摘原裁定不當，求予廢棄，非無理由，
  自應廢棄原裁定。
四據上論結，本件抗告為有理由，依民事訴訟法第492 條前段、
  第95條、第85條第1 項前段，裁定如主文。
中    華    民    國  100     年    6     月    9     日
                            民事第四庭
                                審判長法官  蔡文貴
                                法      官  林健彥
                                法      官  謝靜雯
以上正本證明與原本無異。
本件不得抗告。
中    華    民    國  100     年    6     月    9     日
                                書  記  官  楊茱宜
附表：
┌──┬─────────┬───┬──────────┐
│編號│    坐落位置      │ 地號 │   面積（平方公尺） │
├──┼─────────┼───┼──────────┤
│ 1. │屏東縣鹽埔鄉○○段│823-22│        2421        │
├──┼─────────┼───┼──────────┤
│ 2. │屏東縣鹽埔鄉○○段│823-23│        1563        │
├──┼─────────┼───┼──────────┤
│ 3. │屏東縣鹽埔鄉○○段│946-68│        259         │
├──┼─────────┼───┼──────────┤
│ 4. │屏東縣鹽埔鄉○○段│946-69│        537         │
└──┴─────────┴───┴──────────┘